【裁判字號】    96,上訴,4087
【裁判日期】    970111
【裁判案由】    傷害致重傷等
【裁判全文】
臺灣高等法院刑事判決                96年度上訴字第4087號
上  訴  人  台灣桃園地方法院檢察署檢察官
被      告  丁○○
                      樓
指定辯護人  陳志勇律師
上列上訴人即檢察官因被告傷害致重傷等案件，不服臺灣桃園地
方法院九十六年度易字第一三九號，中華民國九十六年八月二十
一日第一審判決（起訴案號：臺灣桃園地方法院檢察署九十五年
度偵續字第一四一號），提起上訴，本院判決如下：
    主  文
上訴駁回。
    理  由
甲、公訴人公訴意旨略以：被告丁○○於民國九十四年八月三日
    凌晨六時許，騎乘於當日凌晨二、三時許向同事乙○○借得
    之車牌號碼ＡＵ九－五五六號重型機車，偕同真實姓名年籍
    不詳之男子二名及女子一名，前往桃園縣桃園市虎頭山環保
    公園出遊，適遇被害人丙○○、甲○○與友人陳志忠、王聖
    哲、賴治佳、張詩琦在場，被告丁○○與該二名男子竟出言
    挑釁，質問甲○○為何以眼瞄看，雙方引發口角爭執，詎被
    告丁○○竟與該二名男子共同基於犯意聯絡，持木棍毆打丙○○，使丙○○受有頭部外傷併全身多處挫傷、右側外傷性
    顱內出血、左側枕骨骨折、硬腦膜下腔出血、左下肢多處挫
    傷等傷害，並因前開頭部之傷害，導致嗅能喪失之重傷害。
    甲○○與陳志忠、王聖哲、賴治佳、張詩琦見狀則騎乘機車
    閃避，甲○○逃至桃園市○○路青溪公園處不慎遭攔阻，被
    告丁○○與該二名男子不由分說再持機車鐵鎖毆打甲○○，
    致其受有右唇撕裂傷、左肩鈍挫傷、左前臂鈍挫傷、牙齒斷
    裂二顆之傷害，被告丁○○等人旋騎乘機車逃逸，嗣為甲○○等人查知被告丁○○所騎乘機車之車牌號碼為ＡＵ九－五
    五六號，經警循線查獲。因認被告涉有刑法第二百七十七條
    第一項普通傷害罪及同條第二項後段之傷害致重傷罪（起訴
    意旨僅認被告涉有普通傷害罪嫌，惟蒞庭實行公訴之檢察官
    於本院審理時追加被告另涉犯傷害致重傷罪嫌，見原審卷第
    五二頁）等語。
乙、上訴人即檢察官上訴意旨略以：原審漏未審查並調查：
  一、系爭車號ＡＵ九－五五六號機車之查獲經過，無論時間、
      地點、地緣關係、機車顏色、被告向乙○○借車之時間、
      地點、目擊證人王聖哲指證之被告金黃色染髮特徵等情，
      綜合判斷，無一不與被告有關、直指被告。
  二、證人陳志忠何以甘冒偽證罪責，願受丙○○教唆誣陷彼此
      並無仇恨糾紛之被告？
  三、丙○○如有意誣陷被告，為何於歷次警偵訊時，均陳稱伊
      當時被打昏，無法確定是否遭被告丁○○毆打，而非直指
      被告犯案。
  四、被告所提出之不在場證明無從證實等諸多疑點，率爾認定
      被告無罪，認事用法，難謂允當。
丙、被告答辯部分：訊據被告丁○○堅決否認犯罪，辯稱：
  一、案發當天凌晨三時三十分許，伊從任職之桃園縣桃園市○○路九十九號九樓「風雲人物ＫＴＶ」下班後，就騎乘伊
      所有車號ＡＳ八－三六三號機車返回住處附近之「網前衝
      網咖」上網，直至當日早上七時許返家就寢，根本未前往
      案發地點，自未夥同他人毆打被害人丙○○、甲○○等語
      。
  二、被告係以其所有之機車上、下班，並無向乙○○借機車之
      必要，況依乙○○所言，其並無經常將機車借予他人之習
      慣，且其與被告並不熟稔，亦無被告手機號碼，衡情乙○○豈會因被告僅說要去網咖，即貿然借機車予被告，有違
      一般法則。
  三、乙○○歷次證述其借機車予被告之時間、次數等情節，已
      前後矛盾，復依乙○○行動電話通聯紀錄顯示，案發時間
      前後數小時之通話地點卻位於案發現場附近，是乙○○既
      不在上班地點，又如何借機車予被告？再者，證人涂寶雲
      從未出庭陳述，黃劭瑋於原審業證稱沒有親眼看見被告向
      乙○○借機車，至戊○○部分，查其手機於當日凌晨三時
      二十分、三時五十八分均與乙○○有通聯紀錄，可見二人
      當時並無同時於ＫＴＶ上班，足證乙○○稱戊○○等有在
      場聽到或看到借機車乙節，並不實在。
  四、乙○○稱其確定於八月三日借機車予被告，係「因為借車
      的事發隔天，派出所就打電話到我家，叫我作筆錄」云云
      ，與王聖哲於案發後在桃園火車站附近看到一名身材胖胖
      疑似兇嫌男子，其機車車牌號碼含有Ａ及九，告知警方後
      ，經警查證，於案發一星期後始請乙○○製作筆錄實情不
      符。
  五、被害人丙○○、甲○○及在場友人王聖哲、賴治佳、張詩
      琦於警、偵、原審表示無法指認被告乃下手毆打被害人之
      人，而陳志忠除自白其於警偵所述係偽證外，於原審亦證
      稱無法確定實施毆打之人為被告。
  六、王聖哲指認車牌部分，查王聖哲對案發時動手打人之男生
      面貌既沒有看清楚，則其於桃園火車站看到胖胖之人為動
      手打人之人已有誤認之可能，況該胖胖之人並非被告，亦
      為陳志忠證述在案，則王聖哲之證述顯有瑕疵。
丁、程序部分：
  壹、證據清單：
      證據一：被告丁○○供述（警詢、偵訊、原審、本院）。
      證據二：證人丙○○證述（警詢、偵訊）。
      證據三：證人甲○○證述（警詢、偵訊）。
      證據四：證人賴治佳證述（警詢、偵訊）。
      證據五：證人張詩琦證述（警詢、偵訊）。
      證據六：證人陳志忠證述（警詢、偵訊、原審）。
      證據七：證人王聖哲證述（警詢、偵訊、原審）。
      證據八：證人乙○○證述（警詢、偵訊、原審、本院）。
      證據九：證人黃劭瑋證述（偵訊、原審）。
      證據十：證人戊○○證述（偵訊、本院）。
      證據十一：證人張珧瑋證述（原審）。
      證據十二：丙○○九十四年八月五日長庚醫院診斷證明書
                。
      證據十三：甲○○長庚醫院診斷證明書。
      證據十四：遠傳電信通聯調閱查詢單。
      證據十五：遠傳電信通聯紀錄（0000000000）
                。
      證據十六：遠傳電信通聯紀錄（0000000000）
                。
      證據十七：ＡＳ八三六三車號查詢重型機車車籍。
      證據十八：通聯紀錄查詢單。
      證據十九：丙○○受傷照片。
      證據二十：丙○○九十五年八月八日長庚醫院診斷證明書
                。
      證據二十一：長庚紀念醫院林口分院九十六年五月二十五
  貳、證據能力認定（參見乙、壹所列證據清單）：
    一、本件辯護人陳志勇律師於本院準備程序時對於證人陳志
        忠、乙○○在警詢時之證言，主張無證據能力。按被告
        以外之人於審判外之言詞或書面陳述，除法律有規定者
        外，不得作為證據，刑事訴訟法第一百五十九條第一項
        定有明文，上開證言復不符合同法第一百五十九條之二
        、第一百五十九條之三有關傳聞法則例外之規定，該證
        言自無證據能力。
    二、本件證據一被告之供述，被告及其辯護人並未主張無證
        據能力；另證據二至證據二十一除警訊筆錄及證據十九
        外，分別符合刑事訴訟法第一百五十九條之一、第一百
        五十九條之四之傳聞法則之例外規定，而均得作為本件
        之證據。
    三、次按被告以外之人於審判外之陳述，雖不符前四條之規
        定，而經當事人於審判程序同意作為證據，法院審酌該
        言詞陳述或書面陳述作成時之情況，認為適當者，亦得
        為證據；又當事人、代理人或辯護人於法院調查證據時
        ，知有第一百五十九條第一項不得為證據之情形，而未
        於言詞辯論終結前聲明異議者，視為有前項之同意，刑
        事訴訟法第一百五十九條之五第一項、第二項分別定有
        明文。
        查證據二至證據五、證據七：證人丙○○、甲○○、賴
        治佳、張詩琦、王聖哲於警詢時之陳述，雖屬被告以外
        之人於審判外之言詞陳述，惟被告丁○○及其辯護人未
        於本院言詞辯論終結前就相關證據無證據能力，聲明異
        議，依上開規定，即視為同意於審判程序作為證據，復
        經本院審酌陳述作成時之情況，認為適當，而認得作為
        本件之證據。
    四、證據十九被告及其辯護人並未於本院言詞辯論終結前表
        示無證據能力，復查其取得過程無何明顯瑕疵，而應可
        作為本件之證據。
戊、本院認為被告無罪之理由：
  壹、按犯罪事實應依證據認定之，無證據不得推定其犯罪事實
      ；又不能證明被告犯罪者，應諭知無罪之判決，刑事訴訟
      法第一百五十四條、第三百零一條第一項分別定有明文。
      次按事實之認定，應憑證據，如未能發現相當證據，或證
      據不足以證明，自不能以推測或擬制之方法，以為裁判基
      礎；又認定不利於被告之事實，須依積極證據，苟積極證
      據不足為不利於被告事實之認定時，即應為有利於被告之
      認定，更不必有何有利之證據（參見最高法院四十年臺上
      字第八六號及三十年上字第八一六號判例）。
      再按刑事訴訟上證明之資料，無論其為直接或間接證據，
      均須達到通常一般之人均不致有所懷疑，而得確信其為真
      實之程度，始得據為有罪之認定，若關於被告是否犯罪之
      證明未能達此程度，而有合理懷疑之存在，致使無從形成
      有罪之確信，根據「罪證有疑，利於被告」之證據法則，
      即不得遽為不利被告之認定（參見最高法院二十九年上字
      第三一０五號、七十六年台上字第四九八六號判例）。
  貳、經查：
  一、被害人丙○○及甲○○與友人陳志忠、王聖哲、賴治佳、
      張詩琦等人，於九十四年八月三日凌晨六時許，騎乘機車
      前往桃園縣桃園市虎頭山環保公園欲觀賞日出，適遇在場
      不詳姓名年籍之三名男子出言挑釁，雙方引發口角爭執，
      詎該三名男子竟撿拾木棍毆打丙○○，使丙○○受有頭部
      外傷併全身多處挫傷、右側外傷性顱內出血、左側枕骨骨
      折、硬腦膜下腔出血、左下肢多處挫傷等傷害，並因前開
      頭部之傷害，導致嗅能喪失之重傷害。甲○○與陳志忠、
      王聖哲、賴治佳、張詩琦見狀則分別騎乘機車閃避，甲○○與陳志忠、王聖哲共乘一部機車逃至桃園市○○路青溪
      公園附近不慎遭攔阻，該三名男子遂分持機車鐵鎖或徒手
      毆打甲○○，致甲○○受有右唇撕裂傷、左肩鈍挫傷、左
      前臂鈍挫傷、牙齒斷裂二顆之傷害等情，業據證人丙○○
      、甲○○、賴治佳、張詩琦迭於警詢時證述及檢察官訊問
      時具結證述詳實（見偵卷第八至一一、一八、二二、三八
      至四○頁），並經證人陳志忠、王聖哲於原審審理時結證
      明確（見原審九十六年七月三十一日審判筆錄），而丙○○、甲○○所受之上揭傷害，亦有長庚紀念醫院出具之診
      斷證明書三紙附卷可憑（見偵卷第一三、一四頁、本院卷
      第三四頁），丙○○並因前揭頭部外傷導致嗅能喪失，已
      達重傷害之程度，亦經長庚紀念醫院林口分院以九十六年
      五月二十五日（九六）長庚院法字第○四二九號函覆本院
      在卷（見本院卷第四六頁），此部分事實，堪以認定。
  二、證人甲○○、張詩琦、王聖哲、賴治佳固於警詢時指認被
      告係於前揭時地毆打甲○○及丙○○三名姓名年籍不詳男
      子中之一人云云（見偵卷第八、一八、二○、二二頁），
      惟渠等嗣於檢察官訊問時已明確結證稱：無法或不能確認
      被告是否為毆打甲○○及丙○○之人等語在卷（見偵卷第
      四○、三八、五五、三九頁），王聖哲並於原審審理時亦
      具結證述：沒有看清楚上開三名男子之面貌等語（見原審
      卷第一四二頁），而丙○○則因於前揭時地遭毆打後即昏
      倒在地，更無法確定被告是否為毆打之人一節，亦據其迭
      於警詢、偵查時證述在卷（見偵卷第一○、三八頁），自
      難以此逕認被告係於前揭時地毆傷甲○○、丙○○三人中
      之一人甚明。
  三、證人陳志忠雖亦於警詢時指證被告為毆傷甲○○、丙○○
      三人中之一人云云（見偵卷第二三之一頁），並於檢察官
      初次訊問時具結證稱：伊有看到被告的臉云云（見偵卷第
      三九頁），嗣於偵查中並證述：伊有看清楚被告面貌，伊
      在偵查庭看到被告就認出來了云云（見偵卷第四二頁），
      又於原審審理之初亦證稱被告就是動手毆傷丙○○及甲○○之人云云（見本院卷第一三七頁），然經原審質以其證
      詞前後矛盾之處時，始吐實具結證稱：「一開始是丙○○
      叫我們去偵查庭開庭時，丙○○在偵查庭外面問我，在虎
      頭山環保公園有動手的打人的人是來開庭的丁○○嗎？我
      回答丙○○說我不確定丁○○當天是否有在場，丙○○跟
      我說沒有關係，你就一口咬定是丁○○在場打我們，我反
      問丙○○說我如果這樣說會不會有事，丙○○說不會，叫
      我不用怕，然後我就說好。」「（問：事實上你能否確認
      丁○○在案發當天有無在虎頭山環保公園出現？）我不能
      確定。」等語（見原審卷第一三七、一三八頁），足見證
      人陳志忠係因友人丙○○告知要求其一口咬定被告即為動
      手毆打之人，方於檢察官訊問及原審審理之初指認被告，
      惟其事實上並無法確定被告是否為於前開時地動手毆打丙○○、甲○○三人其中之一人，自難以證人陳志忠前揭悖
      於真實之證述，即遽認被告涉嫌本件犯行。
  四、證人王聖哲於原審審理時具結證述：案發後，伊送甲○○
      就醫途中，甲○○曾告訴伊有看見毆打渠及丙○○之上開
      三人所騎乘之其中一部機車之車號中有Ａ及九之英字字母
      及號碼，嗣後約於案發後一個星期，伊在桃園火車站附近
      ，看見一名胖胖的男子，很像是在案發時毆打甲○○及丙○○之三人中之一人，而當時該名身材胖胖之男子身旁停
      有一部車號為ＡＵ九－五五六號之機車，伊就趕快將該機
      車車號記下，並將上開車號提供警方等語（見原審卷第一
      四三至一四六頁），事後，警方遂依據王聖哲提供之機車
      車號追查，並通知該部機車所有人乙○○前往警局說明，
      惟上開證人所述既傳聞自另一位證人「甲○○」，則其所
      為之證言即為傳聞證據，此部分原則上並無證據能力，自
      不容遽信。再者，證人僅能知悉出手毆打之三人所騎乘之
      其中一部機車之車號中有Ａ及九之英字字母，不僅無法明
      確知悉完整之車牌號碼，亦非在案發當場所親眼目睹，且
      係在案發一星期後，才看到「很像」毆打甲○○及邱亦翔
      三人中之人，才記下ＡＵ九－五五六號機車之車號提供予
      警方，惟該車牌號碼雖有英文字母A及數字九，但含有A及
      九之機車車牌，不知凡幾，上開所述顯無法明確指述而不
      能做為不利被告之認定甚明。
  五、復據證人乙○○迭於警詢、偵審時證述：伊與被告原為桃
      園縣桃園市○○路九十九號九樓「風雲人物ＫＴＶ」之同
      事，案發當天凌晨三、四時許，被告在上開「風雲人物Ｋ
      ＴＶ」向伊借用伊所有車號ＡＵ九－五五六號機車去網咖
      上網，被告向伊借車時，尚有同事黃劭瑋等人在場，後來
      被告約於同日上午七時許，在上開「風雲人物KTV」將該
      車返還予伊，事後警方稱伊所有機車，於本件案發時係前
      開毆打丙○○、甲○○三人所騎乘之其中一部機車，故通
      知伊前往警局製作筆錄等語（見偵卷第一二、六六、六七
      、七七、七八頁、原審九十六年五月一日審判筆錄）。
      經本院另詰以：為何對在九十四年八月三日出借機車予被
      告記憶清楚，證人則證稱：因為借車後隔天，派出所就打
      電話到我家，叫我作筆錄等語（參見本院卷第五十一頁）
      ，然依上開證人王聖哲於原審審理時具結證述：係案發後
      約於案發後「一個星期」，伊在桃園火車站附近，看見一
      名胖胖的男子，很像是在案發時毆打甲○○及丙○○之三
      人中之一人，才將上開車號提供警方等語，另證人乙○○
      係九十四年八月二十七日方至警局制作筆錄，此有其警詢
      筆錄在卷可稽，證人乙○○前開所證借車隔日至警局製作
      筆錄一節，顯非事實；復據證人黃劭瑋於原審審理時結證
      稱：伊並沒有親眼看見被告曾向乙○○借過機車，只有在
      閒聊時聽同事說過被告曾向乙○○借機車云云（見原審卷
      第六八頁），另證人戊○○於本院亦證稱：無法確定當天
      被告有無向乙○○借機車（參見本院卷第七十頁），足見
      乙○○證述前開機車於案發當天凌晨三、四點許借予被告
      一節，顯有極大之疑義，所述並不足採信。
  參、按刑事訴訟法第一百六十一條已於民國九十一年二月八日
      修正公布，其第一項規定：檢察官就被告犯罪事實，應負
      舉證責任，並指出證明之方法。因此，檢察官對於起訴之
      犯罪事實，應負提出證據及說服之實質舉證責任。倘其所
      提出之證據，不足為被告有罪之積極證明，或其指出證明
      之方法，無從說服法院以形成被告有罪之心證，基於無罪
      推定之原則，自應為被告無罪判決之諭知（最高法院九十
      二年台上字第一二八號判例參照）。
      又同法第一百六十三條亦在同時一併修正，證據調查應以
      當事人為主，法院為輔，而僅具補充及輔助地位，該條第
      二項前段規定，法院為發現真實，「得」依職權調查證據
      ，舊規定則係「應」依職權調查證據，則是否補充介入調
      查，成為法院職權裁量事項，非謂負有調查之義務，檢察
      官舉證責任始終存在，倘檢察官未能善盡實質的舉證責任
      ，法院以被告犯罪不能證明而為無罪判決時，如檢察官僅
      以法院未作補充介入調查為唯一理由而提起上訴，其上訴
      即非有理。至同條第二項但書係立法部門自提修正草案，
      為司法院研擬草案內容所無，惟自刑事訴訟法責成檢察官
      負擔實質的舉證責任以後，法院發見真實釐清案情之查證
      義務，較德國刑事訴訟法要求該國法官應盡其澄清義務之
      程度為輕，被告受無罪推定，檢察官舉證責任不因第二項
      有但書之規定而得以減免。是該條第二項但書所指事項，
      應均以有利於被告之考量方得為之，否則，對檢察官未盡
      實質舉證責任之案件，竟要求法院接續依職權調查不利於
      被告之證據，豈非形同糾問，殊與修法本旨有違（參見朱
      石炎著，刑事訴訟法上第一八四頁至第一八六頁）。
      本件檢察官就不利於被告之證據部分應負實質舉證責任，
      惟所舉證據均無法使本院對於被告涉嫌公訴人所指之事實
      形成確信不疑之心證，依上開判例之見解，應為有利於被
      告之認定。本院復無依刑事訴訟法第一百六十三條第二項
      之規定依職權調查證據之情狀，被告犯罪尚屬不能證明，
      爰應為被告無罪之諭知。
己、維持原判決及駁回上訴之理由：
  壹、查原審因認被告無其他積極客觀證據，足以證明被告有檢
      察官所指之犯行，並使原審達到確信，而為被告無罪之諭
      知尚無不合，應予維持原判決。
  貳、上訴人即檢察官以前述理由提起上訴，雖非無據，惟尚無
      法使本院對被告犯行形成確信不疑之心證，其指摘原判決
      不當，即難認為有理由，所提上訴應予駁回。
據上論斷，應依刑事訴訟法第三百六十八條，判決如主文。
本案經檢察官王壬貴到庭執行職務。
中    華    民    國    97    年     1    月    11    日
                  刑事第十八庭審判長法  官  溫耀源
                                    法  官  段景榕
                                    法  官  陳健順
以上正本證明與原本無異。
檢察官如不服本判決，應於收受送達後十日內向本院提出上訴書
狀，其未敘述上訴之理由者並得於提起上訴後十日內向本院補提
理由書（均須按他造當事人之人數附繕本）
                                    書記官  朱家惠
中    華    民    國    97    年    1     月    11    日


司法院資訊處製作；財團法人民間司法改革基金會備份。
